臺灣高雄地方法院民事判決　　　　　　100年度重訴字第257號
原　　　告　陳田稻
訴訟代理人　李文禎律師
被　　　告　鄭來榮
上當事人間拆屋還地事件，本院於民國100 年11月23日言詞辯論
終結，判決如下：
    主  文
被告應將坐落高雄市三民區○○○段三小段三六一二地號如附圖
所示斜線部分（面積一百二十平方公尺）土地上之地上物拆除後
，將土地返還原告及全體共有人；並應給付原告新台幣伍萬玖仟
肆佰貳拾玖元，及自民國一百年三月二十六日起至拆屋還地之日
止，按月給付原告新台幣玖佰玖拾元。
原告其餘之訴駁回。
訴訟費用由被告負擔十分之九，餘由原告負擔。
本判決於原告以新台幣佰伍拾萬元供擔保後，得假執行。
原告其餘假執行之聲請駁回。
    事  實  及  理  由
一、原告主張：坐落高雄市三民區○○○段三小段3612地號土地
    （面積120 ㎡，下稱系爭土地）為伊及訴外人陳田錨、陳田
    興、陳田文、陳田垣、陳田慶、陳田民、張陳秋蟾、莊陳綺
    霞、陳麗霞等人所共有，被告無占用系爭土地之合法權源，
    其所有門牌號碼高雄市三民區○○○路138 之1 號房屋（下
    稱系爭建物）竟占用系爭土地全部，伊自得請求被告將系爭
    建物拆除後，將土地返還予伊及全體共有人。再被告無權占
    用系爭土地，顯屬無法律上之原因，而受有相當租金之利益
    ，伊自得請求被告返還伊自起訴狀繕本送達翌日前5 年至拆
    屋還地之日止，以申報地價年息10％計算之相當租金利益，
    爰基於民法第767 條、第179 條之規定，提起本訴。並聲明
    ：(一)被告應將系爭土地上之地上物拆除後，將土地返還原告
    及全體共有人。(二)被告應給付原告118,857 元，及自起訴狀
    繕本送達翌日起至交還前項土地之日止，按月給付原告1,98
    1 元。(三)願供擔保請准宣告准予假執行。
二、被告則以：伊自民國50年間即居住於系爭土地上，曾於62年
    間與前地主訂定耕地租約，並已聲請合法之水電，伊數十年
    來將系爭土地保持完整，對系爭土地有深厚情感，伊目前經
    濟狀況不佳，希望原告及其他共有人可以給予伊適度補償等
    語，資為抗辯。並聲明：原告之訴駁回。
三、兩造不爭執事項：
  (一)系爭土地為原告及訴外人陳田錨、陳田興、陳田文、陳田垣
    、陳田慶、陳田民、張陳秋蟾、莊陳綺霞、陳麗霞等人所共
    有。
  (二)系爭建物為被告所有，占用系爭土地全部。
四、本件之爭點為：(一)原告請求被告將系爭建物拆除後，將土地
    返還予原告及全體共有人，有無理由？(二)原告得請求之相當
    租金利益為若干？茲分述如下：
  (一)原告請求被告將系爭建物拆除後，將土地返還予原告及全體
    共有人，有無理由？
  1.系爭建物占用系爭土地全部一節，業經本院會同地政人員至
    現場勘驗測量屬實，有勘驗筆錄、複丈成果圖各1 份在卷可
    稽（見本院卷第34至35、37頁）。被告雖抗辯其曾於62年間
    與前地主即訴外人潘作宏等10人訂定耕地租約，且繼續繳納
    租金至77年間等語，並提出耕地租約影本、繳租收據為證，
    惟依該耕地租約記載，承租人係訴外人鄭來枝，租賃期間為
    自62年1 月1 日起至67年12月31日止，租賃標的物則為重劃
    前之高雄市三民區○○○段474 、474 之1 、474 之4 、47
    9 地號土地，則該租約之承租人既非被告，租賃期間又已於
    67年12月31日屆滿，且租賃標的物之地號與系爭土地重劃前
    之地號未符，即難認被告與前地主有成立租賃關係；況原告
    及其他共有人之前手係因土地重劃而受分配取得系爭土地，
    而非受讓自出租人，有系爭土地之土地登記謄本在卷可按，
    自無民法第425 條適用之餘地，佐以被告亦不爭執其並無占
    用系爭土地之權源，僅稱因其使用系爭土地數十年，且目前
    經濟狀況未佳，希望原告給予適度補償等語（見本院卷第43
    頁），則原告主張被告無權占用系爭土地，應屬可採。
  2.按占有人如無正當權源而占有所有物，所有人依民法第767
    條前段規定，自得對於無權占有或侵奪其所有物者，請求返
    還之。各共有人對於第三人，得就共有物之全部為本於所有
    權之請求，但回復共有物之請求，僅得為共有人全體之利益
    為之，民法第821 條定有明文。所謂利益，係指客觀之法律
    上利益而言，倘共有人中之一人起訴時，在聲明中請求應將
    共有物返還於共有人全體，即係為共有人全體利益請求，無
    須表明全體共有人之姓名，至於其他共有人主觀上有無行使
    回復共有物請求權之意思及實際上是否受有利益，均非所問
    （最高法院84年台上字第339 號判例意旨可資參照）。系爭
    土地為原告及其他共有人分別共有，而被告無占用系爭土地
    之合法權源，則原告基於所有物返還請求權，請求被告將系
    爭建物拆除後，將土地返還原告及全體共有人，屬為共有人
    全體利益為請求，自屬有據，應予准許。
  (二)原告得請求之相當租金利益為若干？
  1.按依不當得利之法則請求返還不當得利，以無法律上之原因
    而受利益，致他人受有損害為其要件，故其得請求返還之範
    圍，應以對方所受之利益為度，非以請求人所受損害若干為
    準。而無權占有他人土地，可能獲得相當於租金之利益為社
    會通常之觀念，是請求人請求無權占有人返還占有土地所得
    之利益（參照最高法院61年臺上字第1695號判例要旨），原
    則上應以相當於該土地之租金額為限。本件被告自起訴狀繕
    本送達翌日前5 年均占用系爭土地，為被告所不爭執，而被
    告並無占用系爭土地之合法權源，業如前述，則被告顯可獲
    有相當租金之利益，並致原告受損，而此債權乃屬可分，則
    原告依據不當得利之法律關係，請求被告返還其所受租金利
    益之2/21（即原告就系爭土地之權利範圍），自屬有據。
  2.再城市地方房屋之租金，以不超過土地及建物申報總價年息
    10% 為限，租用基地建築房屋亦準用之，土地法第97條第1
    項、第105 條定有明文。又基地租金之數額，除以基地申報
    地價為基礎外，尚須斟酌基地之位置，工商業繁榮之程度，
    承租人利用基地之經濟價值及所受利益等項，並與鄰地租金
    相比較，以為決定，並非必達申報總地價年息10% 最高額，
    最高法院68年度台上字第3071號判例意旨亦可參酌。經查：
    系爭土地之申報地價為每平方公尺20,800元，此有土地登記
    謄本附卷可按，又審酌系爭土地地目為田，面臨高雄市三民
    區○○○路，近該路與九如路交岔路口，交通便利，生活機
    能良好，具有商機，惟附近亦有舊工業區及小型工廠，致舊
    社區發展不易，是本院認原告請求自起訴狀繕本送達翌日即
    100 年3 月26日起前5 年，依土地申報地價年息5%計算之租
    金利益59,429元【計算式為：20800 ×120 ×2/21×5%×5=
    59429 ，元以下四捨五入】，及自100 年3 月26日起至交還
    土地之日止，按月給付相當租金利益990 元【計算式為：20
    800 ×120 ×2/21×5%÷12=990，元以下四捨五入】之範圍
    內，乃為適當，應予准許，逾此部分，應予駁回。
五、綜上所述，被告所有之系爭建物無權占用系爭土地全部，而
    受有相當租金之利益。從而，原告依所有物返還請求權及不
    當得利之法律關係，請求被告將系爭建物拆除後，將土地返
    還原告及全體共有人，並給付原告59,429元，暨自起訴狀繕
    本送達翌日即100 年3 月26日起至交還土地之日止，按月給
    付原告990 元，為有理由，應予准許；至原告逾此部分之請
    求，為無理由，應予駁回。
六、原告陳明願供擔保為假執行之宣告，就原告勝訴部分，核與
    法律規定相符，爰酌定相當之擔保金額准許之，至原告敗訴
    部分，其假執行之聲請即失其依據，應予駁回。
七、本件為判決基礎之法律關係已臻明確，兩造其餘之攻擊防禦
    方法核與判決結果不生影響，毋庸一一論列，併此敘明。
八、據上論結：本件原告之訴為一部有理由、一部無理由，依民
    事訴訟法第79條、第390 條第2 項，判決如主文。
中    華    民    國   100    年    11    月    30    日
                  民事第四庭法  官  盧怡秀
以上正本係照原本作成。
如對本判決上訴，須於判決送達後20日內向本院提出上訴狀。如
委任律師提起上訴者，應一併繳納上訴審裁判費。
中    華    民    國   100    年    11    月    30    日
                            書記官  林雅婷